---
title: "Wärmeflussmethoden mit fieldClim"
title-block-banner: ../images/splash_L04_1.png
title-block-banner-color: black
bibliography: ../assets/geoinfo.bib
lang: de
comments: false
---

```{r setup, include=FALSE}
knitr::opts_chunk$set(
  collapse = TRUE,
  comment = "#>",
  warning = FALSE,
  message = FALSE
)
```

# Ziel dieser Kurseinheit

Diese Einheit ist die eigentliche Anwendungseinheit. Die Studierenden haben Energiebilanz, Geländeklima und Mikroklima bereits behandelt. Jetzt wird mit `fieldClim` entschieden, welche Wärmeflussmethode zu welcher Messarchitektur passt und wie die Ergebnisse gelesen werden dürfen.

Die Methoden werden nicht als Rangliste behandelt. Sie beantworten unterschiedliche Fragen. Priestley--Taylor partitioniert verfügbare Energie in Richtung Verdunstung. Bulk--Residual schätzt fühlbare Wärme aus einem Temperaturprofil und definiert latente Wärme als Rest. Bowen nutzt Temperatur- und Feuchtegradienten. Penman ist latentwärmeorientiert. Monin/Profile bleibt eine Profil- und Stabilitätsdiagnose.

::: {.callout-note title="Arbeitsprinzip in R"}
Der Code bleibt absichtlich einfach. Wir verwenden `read.csv()`, direkte Spaltenzugriffe mit `$`, kleine `data.frame()`-Tabellen und base-R-Plots. Das Ziel ist nicht ein eleganter R-Stil, sondern eine nachvollziehbare Übersetzung von Stationsdaten in `fieldClim`-Berechnungen. Pfade laufen über `here::here()`. Wenn die Kursdatei `data/caldern_wiese_2017-06-30.csv` nicht vorhanden ist, nutzt der Code als Fallback die mit dem Paket ausgelieferte Beispieldatei.
:::

```{r load-packages-and-data}
library(fieldClim)
library(here)

# Kursprojekt: bevorzugt lokale Datei unter data/.
caldern_file <- here::here("data", "caldern_wiese_2017-06-30.csv")

# Fallback: mit fieldClim ausgelieferter Beispieldatensatz.
if (!file.exists(caldern_file)) {
  caldern_file <- system.file(
    "extdata",
    "caldern_wiese_2017-06-30.csv",
    package = "fieldClim"
  )
}

stopifnot(file.exists(caldern_file))

caldern <- read.csv(
  caldern_file,
  na.strings = c("NULL", "NA", "")
)

caldern$datetime <- as.POSIXct(
  caldern$datetime,
  format = "%Y-%m-%d %H:%M:%S",
  tz = "Europe/Berlin"
)
```

```{r prepare-flux-data}
caldern$Q_star <- caldern$rad_net
caldern$B <- caldern$heatflux_soil
caldern$Q_minus_B <- caldern$Q_star - caldern$B
```

```{r build-weather-station}
ws <- build_weather_station(
  datetime = caldern$datetime,
  lon = 8.6832,
  lat = 50.8405,
  elev = 261,

  temp = caldern$Ta_2m,
  rh = caldern$Huma_2m,

  t1 = caldern$Ta_2m,
  t2 = caldern$Ta_10m,
  hum1 = caldern$Huma_2m,
  hum2 = caldern$Huma_10m,

  v1 = caldern$Windspeed_2m,
  v2 = caldern$Windspeed_10m,
  z1 = 2,
  z2 = 10,

  rad_bal = caldern$rad_net,
  soil_flux = caldern$heatflux_soil,

  slope = 0,
  exposition = 0,
  valley = FALSE,
  surface_type = "field",
  surface_temp = caldern$Ts,

  texture = "peat",
  moisture = caldern$water_vol_soil,
  soil_temp1 = caldern$Ts,
  soil_temp2 = caldern$Ta_2m,
  soil_depth1 = 0.25,
  soil_depth2 = 0,
  obs_height = 2
)
```

# Messarchitektur zuerst

Die Methodenwahl beginnt nicht bei einem Funktionsnamen, sondern bei der Messarchitektur. Eine Station mit nur einer Messhöhe kann verfügbare Energie und latentwärmeorientierte Abschätzungen liefern. Eine Station mit zwei Messhöhen kann zusätzlich Gradientenmethoden stützen. Ein Bestand oder Turm verlangt vorher die Entscheidung, welche Schicht überhaupt interpretiert wird.

Für den Caldern-Datensatz liegt eine Zwei-Höhen-Situation vor: Temperatur, Feuchte und Wind sind in 2 m und 10 m vorhanden. Deshalb können neben Priestley--Taylor und Penman auch Bulk--Residual, Bowen und Monin/Profile als Vergleichswege gerechnet werden. Genau dieser Vergleich ist der Zweck der Einheit.

```{r inspect-before-flux}
inspection <- inspect_weather_station_inputs(ws)
inspection$method_readiness[, c("method", "ready", "missing_fields", "partial_fields", "notes")]
```

# Priestley--Taylor

Priestley--Taylor nutzt die verfügbare Energie und eine empirische Verdunstungsparametrisierung. Der Pfad ist hilfreich, wenn ein energiegebundener Vergleich benötigt wird, ohne sich sofort auf empfindliche Feuchte- oder Windgradienten zu stützen [@priestley1972].

$$
LE_\mathrm{PT} = \alpha_\mathrm{PT} \frac{s}{s + \gamma} (Q^* - B)
$$

Das zugehörige `H` ist hier der Komplementärterm innerhalb der Partition. Es ist keine unabhängig aus einem Temperaturgradienten geschätzte fühlbare Wärme.

```{r priestley-taylor}
flux_pt <- turb_flux_calc(ws, pt_only = TRUE)

caldern$H_pt <- flux_pt$sensible_priestley_taylor
caldern$LE_pt <- flux_pt$latent_priestley_taylor
caldern$sum_pt <- caldern$H_pt + caldern$LE_pt

summary(caldern[, c("H_pt", "LE_pt", "sum_pt")])
```

```{r priestley-plot, fig.width=8, fig.height=5}
op <- par(mfrow = c(2, 1), mar = c(3.5, 4, 2, 1))

plot(caldern$datetime, caldern$H_pt, type = "l",
     xlab = "Zeit", ylab = "W m-2", main = "Priestley--Taylor: H")
abline(h = 0, lty = 2, col = "grey50")

plot(caldern$datetime, caldern$LE_pt, type = "l",
     xlab = "Zeit", ylab = "W m-2", main = "Priestley--Taylor: LE")
abline(h = 0, lty = 2, col = "grey50")

par(op)
```

# Bulk--Residual mit Richardson-Guard

Bulk--Residual arbeitet anders. Zuerst wird fühlbare Wärme aus Temperaturgradient und Austauschannahme geschätzt. Danach wird latente Wärme als Rest der verfügbaren Energie definiert.

$$
H_\mathrm{bulk} = \rho c_p \frac{t_1 - t_2}{r_a}
$$

$$
LE_\mathrm{res} = Q^* - B - H_\mathrm{bulk}
$$

Diese Rechnung schließt formal, weil `LE_res` als Rest definiert ist. Die Schließung validiert aber nicht automatisch die Schätzung von `H_bulk`.

```{r bulk-residual}
flux_bulk <- turb_flux_bulk_residual(
  ws,
  stability_method = "ri_guard"
)

caldern$H_bulk <- flux_bulk$sensible_bulk
caldern$LE_bulk <- flux_bulk$latent_bulk_residual
caldern$bulk_Ri <- attr(flux_bulk$sensible_bulk, "bulk_Ri_g")
caldern$bulk_stability <- attr(flux_bulk$sensible_bulk, "bulk_stability")

table(caldern$bulk_stability, useNA = "ifany")
summary(caldern[, c("H_bulk", "LE_bulk")])
```

```{r bulk-plot, fig.width=8, fig.height=5}
op <- par(mfrow = c(2, 1), mar = c(3.5, 4, 2, 1))

plot(caldern$datetime, caldern$H_bulk, type = "l",
     xlab = "Zeit", ylab = "W m-2", main = "Bulk--Residual: H mit ri_guard")
abline(h = 0, lty = 2, col = "grey50")

plot(caldern$datetime, caldern$LE_bulk, type = "l",
     xlab = "Zeit", ylab = "W m-2", main = "Bulk--Residual: LE als Rest")
abline(h = 0, lty = 2, col = "grey50")

par(op)
```

Der Guard ist keine Reparatur. Er verhindert, dass ein neutraler Bulk-Ansatz in sehr stabilen oder schwach konditionierten Situationen scheinbar robuste Werte liefert. Aus didaktischer Sicht ist genau das wichtig: Das Paket produziert nicht nur Zahlen, sondern markiert kritische Anwendungssituationen.

# Voller Methodenvergleich

Im nächsten Schritt werden die Standardpfade gemeinsam berechnet. Der Code speichert die wichtigsten Ergebnisse in expliziten Spalten, damit sie mit einfachen base-R-Mitteln verglichen werden können.

```{r all-methods}
flux_all <- turb_flux_calc(ws)

caldern$H_bowen <- flux_all$sensible_bowen
caldern$LE_bowen <- flux_all$latent_bowen
caldern$H_monin <- flux_all$sensible_monin
caldern$LE_monin <- flux_all$latent_monin
caldern$LE_penman <- flux_all$latent_penman

method_summary <- data.frame(
  method = c("Priestley--Taylor", "Bulk--Residual", "Bowen", "Monin/Profile", "Penman"),
  mean_H = c(
    mean(caldern$H_pt, na.rm = TRUE),
    mean(caldern$H_bulk, na.rm = TRUE),
    mean(caldern$H_bowen, na.rm = TRUE),
    mean(caldern$H_monin, na.rm = TRUE),
    NA_real_
  ),
  mean_LE = c(
    mean(caldern$LE_pt, na.rm = TRUE),
    mean(caldern$LE_bulk, na.rm = TRUE),
    mean(caldern$LE_bowen, na.rm = TRUE),
    mean(caldern$LE_monin, na.rm = TRUE),
    mean(caldern$LE_penman, na.rm = TRUE)
  )
)

method_summary[, -1] <- round(method_summary[, -1], 1)
method_summary
```

# Vergleichsplots

Ein guter Methodenplot zeigt nicht zu viel auf einmal. Zuerst wird `H` verglichen, dann `LE`. Penman steht nur im zweiten Plot, weil dieser Pfad keine gekoppelte sensible Wärme berechnet.

```{r method-comparison-plot, fig.width=8, fig.height=6}
op <- par(mfrow = c(2, 1), mar = c(3.5, 4, 2, 1))

h_ylim <- range(caldern[, c("H_pt", "H_bulk", "H_bowen", "H_monin")], na.rm = TRUE)
plot(caldern$datetime, caldern$H_pt, type = "l", ylim = h_ylim,
     xlab = "Zeit", ylab = "W m-2", main = "Fühlbare Wärme H")
lines(caldern$datetime, caldern$H_bulk, lty = 2)
lines(caldern$datetime, caldern$H_bowen, lty = 3)
lines(caldern$datetime, caldern$H_monin, lty = 4)
abline(h = 0, lty = 2, col = "grey50")
legend("topright", legend = c("PT", "Bulk", "Bowen", "Monin"),
       lty = 1:4, bty = "n")

le_ylim <- range(caldern[, c("LE_pt", "LE_bulk", "LE_bowen", "LE_monin", "LE_penman")], na.rm = TRUE)
plot(caldern$datetime, caldern$LE_pt, type = "l", ylim = le_ylim,
     xlab = "Zeit", ylab = "W m-2", main = "Latente Wärme LE")
lines(caldern$datetime, caldern$LE_bulk, lty = 2)
lines(caldern$datetime, caldern$LE_bowen, lty = 3)
lines(caldern$datetime, caldern$LE_monin, lty = 4)
lines(caldern$datetime, caldern$LE_penman, lty = 5)
abline(h = 0, lty = 2, col = "grey50")
legend("topright", legend = c("PT", "Bulk", "Bowen", "Monin", "Penman"),
       lty = 1:5, bty = "n")

par(op)
```

Die Kurven sollen nicht als Wettrennen gelesen werden. Sie zeigen, wie unterschiedliche Annahmen dieselbe Messsituation in unterschiedliche Flussschätzungen übersetzen. Große Unterschiede sind nicht automatisch Fehler. Sie sind Hinweise darauf, dass Messdesign, Gradienten, Stabilität oder Residualdefinition eine starke Rolle spielen.

# Schließung und Residualdiagnostik

Die Energiebilanzdiagnostik zeigt, wie die berechneten Flüsse zur verfügbaren Energie stehen. Formal geschlossene Methoden sind nicht automatisch physikalisch validiert. Das Schließungsverhalten beschreibt zunächst nur die interne Rechenlogik.

```{r closure-diagnostics}
caldern$closure_pt <- caldern$Q_minus_B - caldern$H_pt - caldern$LE_pt
caldern$closure_bulk <- caldern$Q_minus_B - caldern$H_bulk - caldern$LE_bulk
caldern$closure_bowen <- caldern$Q_minus_B - caldern$H_bowen - caldern$LE_bowen
caldern$closure_monin <- caldern$Q_minus_B - caldern$H_monin - caldern$LE_monin
caldern$penman_open <- caldern$Q_minus_B - caldern$LE_penman

closure_summary <- data.frame(
  method = c("PT", "Bulk", "Bowen", "Monin/Profile", "Penman open term"),
  mean_term = c(
    mean(caldern$closure_pt, na.rm = TRUE),
    mean(caldern$closure_bulk, na.rm = TRUE),
    mean(caldern$closure_bowen, na.rm = TRUE),
    mean(caldern$closure_monin, na.rm = TRUE),
    mean(caldern$penman_open, na.rm = TRUE)
  )
)

closure_summary$mean_term <- round(closure_summary$mean_term, 1)
closure_summary
```

```{r closure-plot, fig.width=8, fig.height=5}
plot(caldern$datetime, caldern$closure_pt, type = "l",
     xlab = "Zeit", ylab = "W m-2", main = "Schließungs- und Offenheitsdiagnostik")
lines(caldern$datetime, caldern$closure_bulk, lty = 2)
lines(caldern$datetime, caldern$closure_bowen, lty = 3)
lines(caldern$datetime, caldern$closure_monin, lty = 4)
lines(caldern$datetime, caldern$penman_open, lty = 5)
abline(h = 0, lty = 2, col = "grey50")
legend("topright", legend = c("PT", "Bulk", "Bowen", "Monin", "Penman offen"),
       lty = 1:5, bty = "n")
```

Für Priestley--Taylor, Bulk--Residual und Bowen kann die Nähe zur Nulllinie methodisch erwartbar sein, weil diese Pfade verfügbare Energie partitionieren oder Residuen definieren. Für Monin/Profile bleibt der Residualterm sichtbar und ist ein Diagnoseergebnis. Für Penman ist der offene Term nicht automatisch `H`, sondern die nicht aufgelöste Restenergie nach der latentwärmeorientierten Schätzung.

# Paketdiagnostik nutzen

Wenn die installierte Paketversion die Closure-Funktionen bereitstellt, können dieselben Aussagen mit den Paketdiagnosen geprüft werden. Dieser Block bleibt bewusst klein und ergänzt die manuelle Kontrolle.

```{r package-closure, eval=TRUE}
if ("energy_balance_closure" %in% getNamespaceExports("fieldClim")) {
  closure_flux <- energy_balance_closure(flux_all)
  head(closure_flux)
}
```

# Methodenauswahl als Ergebnis

Die Auswahlregel ist einfach, aber streng. Eine Methode wird nicht gewählt, weil ihre Kurve glatter aussieht. Sie wird gewählt, weil Messarchitektur und Zielaussage zusammenpassen.

| Messarchitektur | Plausible Paketpfade | Vorsicht |
|---|---|---|
| eine Messhöhe mit `Q_star` und `B` | Priestley--Taylor, Penman, verfügbare Energie | keine direkte gradientenbasierte `H`-Schätzung |
| zwei Messhöhen mit Temperatur und Wind | Bulk--Residual, Stabilitätsprüfung | `LE` als Rest absorbiert Eingangs- und `H`-Fehler |
| zwei Messhöhen mit Temperatur und Feuchte | Bowen | schwache Feuchtegradienten können dominieren |
| zwei Messhöhen mit Temperatur, Feuchte und Wind | Monin/Profile als Diagnose | nicht force-closed, stark profil- und stabilitätssensitiv |
| Bestand oder Turm | zuerst Austauschschicht definieren | keine generische Flussdeutung ohne Schichtkontext |

::: {.callout-tip title="Arbeitsauftrag"}
Wählen Sie für den Caldern-Datensatz zwei Methoden aus und begründen Sie die Auswahl über Messarchitektur und Zielaussage. Vergleichen Sie nicht nur die Mittelwerte, sondern auch die Schließungsdiagnostik und die kritischen Stabilitätsfälle. Formulieren Sie am Ende einen Satz, der die Aussage fachlich begrenzt.
:::
